【裁判字號】    99,台上,1269
【裁判日期】    990715
【裁判案由】    拆屋還地等
【裁判全文】
最高法院民事判決            九十九年度台上字第一二六九號
上  訴  人  乙○○
訴訟代理人  李韶生律師
被 上訴 人  甲○○
            安泰商業銀行股份有限公司
上  一  人
法定代理人  丙○○  住同上
共      同
訴訟代理人  簡文玉律師
上列當事人間請求拆屋還地等事件，上訴人對於中華民國九十八
年八月十一日台灣高等法院第二審判決（九十七年度上字第七五
號），提起上訴，本院判決如下：
    主  文
上訴駁回。
第三審訴訟費用由上訴人負擔。
    理  由
本件被上訴人甲○○主張：坐落桃園縣平鎮市○○段四八、一之
九、四七之三地號土地（下稱系爭土地）係伊於民國九十五年十
二月五日購買取得所有權，上訴人所有門牌號碼桃園縣平鎮市○
○路一一三號房屋占有使用四八地號土地如第一審判決附圖（下
稱附圖）A2部分所示面積六八．二八平方公尺，另同路一一五號
房屋占有使用四八地號土地如附圖A1部分所示面積六八．二八平
方公尺、一之九地號土地如附圖B1部分所示面積八．四二平方公
尺、四七之三地號土地如附圖C1部分所示面積二二．六○平方公
尺，惟均無使用系爭土地之正當權源，為無權占有。又上訴人無
法律上之原因占用系爭土地，獲有相當於租金之不法利益，致伊
受有相當於租金之損害。爰依民法第七百六十七條規定及不當得
利之法律關係，求為命上訴人拆除上開房屋，返還上開房屋所占
用之土地，並應自九十五年十二月六日起至返還系爭土地之日止
，按年給付甲○○如第一審判決附表一編號６所示損害金之判決
（未繫屬本院部分，不予贅載）。另系爭土地於標售時，均屬公
有土地及眷村用地，或道路用地，屬不融通物，不得為時效取得
地上權之客體。且上訴人係基於配住眷舍之無償使用借貸意思而
占有使用，非以行使取得地上權之意思而占有系爭土地，無時效
取得地上權之可能，其所提之反訴並無理由等語，資為抗辯。
上訴人則以：伊與國防部間並無眷舍使用借貸契約之締結，縱有
眷舍，亦於五十九年十一月三十日以取得地上權意思拆除重建為
獨立住宅，系爭土地均非眷改土地暨不融通物，得為時效取得地
上權之客體，伊於九十五年十一月二日已向桃園縣平鎮地政事務
所（下稱平鎮地政所）申請依時效取得地上權登記並經受理在案
，自非無權占有等語，資為抗辯。並提起反訴主張：伊既已申請
依時效取得地上權登記，即應視為已有地上權之期待權而有保護
之必要性，甲○○應容忍伊辦理地上權登記。又甲○○已自承將
在系爭土地上建屋，與民法第八百三十二條規定地上權要件不符
，足見其與被上訴人安泰商業銀行股份有限公司（下稱安泰銀行
）於九十五年十二月六日所為地上權設定登記，係通謀虛偽意思
表示而為及脫法行為，應屬無效，更不能因而阻斷影響伊行使時
效取得地上權登記之權利。爰求為命被上訴人甲○○應容忍上訴
人辦理時效取得地上權登記，被上訴人間設定登記之上開地上權
不存在（此部分係於原審所追加），並應塗銷上開地上權設定登
記（有關請求塗銷抵押權登記之反訴部分，業經上訴人於原審撤
回）之判決。
被上訴人安泰銀行則辯以：甲○○向伊銀行借款，依銀行工作守
則必須設定抵押權，因伊可能會利用到系爭土地，所以設定地上
權，並無虛偽等語。
原審斟酌全辯論意旨及調查證據之結果，以：依國有財產法第四
條、第十一條、第十二條等規定可知，國有財產分為公用財產與
非公用財產，前者以直接使用機關為管理機關，後者以財政部國
有財產局為管理機關。又國有土地中之非公用土地，或廢止公用
之土地，除依規定不得私有，均得為取得時效之客體。查四八、
一之九地號土地於五十三年八月二十四日完成公有土地登記，為
國防部列管之眷改土地（國軍眷村改建用地），屬公用土地，原
不具融通性，不得作為時效取得地上權之標的或客體，上訴人自
無從主張依時效取得地上權。至該二筆土地於九十五年十月十八
日由國有財產局完成標售，並剔除於行政院核列之國軍老舊眷村
改建總冊後，始不再具公用性質，惟自斯時起算，尚未滿時效取
得地上權之期間，上訴人仍不因時效而取得地上權，難認有占用
之正當權源。另四七之三地號土地雖屬非公用土地，然上訴人係
因其配偶擔任軍職，受配住上開眷舍，乃基於無償使用借貸意思
而占有使用系爭土地，尚非以行使地上權之意思而占有。至上訴
人縱自五十九年十一月三十日起即以建築房屋為目的占用系爭土
地，惟仍難謂係以行使地上權之意思而占有。是上訴人就系爭土
地均未因時效取得地上權之占有正當權源，仍屬無權占有，甲○
○依民法第七百六十七條規定，請求上訴人將坐落系爭土地上如
附圖A1、B1、C1、A2部分所示之一一五號及一一三號房屋拆除，
並返還房屋坐落之土地，及請求上訴人自九十五年十二月六日起
返還相當於租金之不當得利，即按土地申報地價年息百分之五計
算之每年新台幣三萬一千零二元，核屬正當，應予准許。另上訴
人既未因時效取得地上權，其反訴請求甲○○應容忍其辦理時效
取得地上權登記，及確認被上訴人間就系爭土地所設定地上權因
無效而不存在、被上訴人應塗銷該地上權登記等項，均非有據，
不應准許。並說明上訴人其餘主張與舉證，無一一論述之必要，
為原審心證之所由得，因而維持第一審所為上訴人敗訴之判決，
駁回其就本訴、反訴之上訴及追加之訴。
按訴訟代理權，本不因法定代理人變更而消滅，而當事人有訴訟
代理人者，除非法院認有停止訴訟程序之必要而裁定停止外，訴
訟程序不因法定代理權消滅而當然停止，須至該受委任之訴訟代
理人完成委任事務後，訴訟程序始當然停止，此觀民事訴訟法第
七十三條、第一百七十條、第一百七十三條等規定即明。故倘當
事人依同法第七十條第一項前段規定，委任訴訟代理人就其受委
任之事件有為一切訴訟行為之權，並有同項但書及第二項所列各
行為之特別代理權時，雖於訴訟進行中發生法定代理權消滅情事
，該訴訟程序仍無當然停止規定之適用，亦無該當事人未經合法
代理之不合法可言。查被上訴人安泰銀行之法定代理人原為邱正
雄，於原法院審理期間之九十七年九月三日變更為齊百邁，除經
原法院於原判決中准予承受外，並經該新任法定代理人代表該公
司出具有特別代理權之委任書與簡文玉律師，提出於法院（見原
審卷(一)二五○頁），則該公司法定代理人縱於九十八年六月四日
再變更為丙○○而未經承受，揆諸上開說明，原判決之訴訟程序
仍無庸停止，且不發生該公司未經合法代理之不合法情事。次按
地上權取得時效之第一要件，須以在他人土地上有建築物，或其
他工作物，或竹木為目的而使用其土地之意思而占有，此觀現行
民法第八百三十二條規定即明（九十九年二月三日公布之修正條
文尚未生效）。又占有，依其所由發生之事實之性質，無所有之
意思者，其占有人對於使其占有之人表示所有之意思時起，為以
所有之意思而占有；其因新事實變為以所有之意思占有者亦同。
亦為現行民法第九百四十五條之明文，於以地上權之意思而占有
者，應有其類推適用。故占有依其所由發生事實之性質，倘無以
行使地上權之意思者，非有民法第九百四十五條所定，變為以行
使地上權意思而占有之情事，其地上權之取得時效，不能開始進
行。本件上訴人係因其配偶擔任軍職，始受配居住於系爭土地上
之眷舍，為原審合法確定之事實，則原審進而謂上訴人係基於無
償使用借貸意思而占有使用系爭土地一節，並無可議。上訴人既
未能舉證證明其就使用土地之占有狀態有何變更，並曾對於使其
占有之人盡其通知義務，原審乃於實質審查後，否准上訴人依時
效取得地上權之登記請求，於法洵無違背。末按我國民事訴訟法
就事實之主張及證據之提出，原則上係採辯論主義，即由當事人
負主張及提出之責任，法院僅於防止突襲性裁判之範圍內，為必
要之闡明及曉諭，非謂應由法院依職權代當事人就事實、證據及
攻擊防禦方法為主張或提出。則上訴人就其應盡之主張及提出責
任，任謂原審未盡闡明或曉諭爭點義務，即無所據。上訴論旨，
猶執陳詞，並以原審取捨證據、認定事實及適用法律之職權行使
，暨其他與判決基礎無涉之理由，指摘原判決不當，求予廢棄，
不能認為有理由。
據上論結，本件上訴為無理由。依民事訴訟法第四百八十一條、
第四百四十九條第一項、第七十八條，判決如主文。
中    華    民    國  九十九  年    七    月   十五   日
                      最高法院民事第五庭
                          審判長法官  朱  建  男
                                法官  顏  南  全
                                法官  林  大  洋
                                法官  沈  方  維
                                法官  劉  靜  嫻
本件正本證明與原本無異
                                      書  記  官
中    華    民    國  九十九  年    七    月  二十七  日
                                                      Q

司法院資訊處製作；財團法人民間司法改革基金會備份。
